臺灣彰化地方法院民事判決
111年度訴字第179號
原      告  黃明星  
被      告  黃鼎鈞  
訴訟代理人  黃盛禧  

上列當事人間租佃爭議事件，本院於民國111年3月29日言詞辯論
終結，判決如下：
    主  文
原告之訴駁回。
訴訟費用由原告負擔。
    事實及理由
一、原告聲明：被告應給付原告新臺幣（下同）40萬元，係主  
    張略以：彰化縣○○鎮○○段000○000地號土地（下稱系      
爭土地）為被告所有，與原告訂有三七五耕地租約，由原      
告承租耕作。系爭土地因被告申請以擴大家庭農場規模收      
回自耕，已經彰化縣鹿港鎮公所核定准予收回自耕、並報      
請彰化縣政府同意備查在案。惟系爭土地已歷原告祖父起      
至原告三代之耕作，爰請求補償給付40萬元等語。
二、被告聲明：原告之訴駁回。抗辯略以：被告依法收回系爭  
    土地，原告依耕地三七五減租條例第17條請求補償，但一  
    直未提出相關證據證明，被告自無補償義務等語。
三、得心證理由：
１、查系爭土地為被告所有，曾與原告訂有三七五耕地租約，出
    租給原告耕作，最近的租約時間自104年1月1日起至109年12
    月31日止。系爭土地已經彰化縣鹿港鎮公所核定、彰化縣政
    府同意備查准予被告以擴大家庭農場經營規模收回自耕在案
    。惟兩造對於補償事項及金額沒有共識，經被告申請鹿港鎮
    公所耕地租佃委員會調解不成，送請彰化縣政府耕地租佃委
    員會調處亦不成立。且系爭土地已歷原告祖父起耕作三代迄
    今等情，兩造不爭執，並有彰化縣政府耕地租佃委員會調處
    程序筆錄、鹿港鎮公所耕地租佃委員會調解程序筆錄與系爭
    土地之耕地租約書影本並土地登記謄本在卷可憑，自屬真實
    可信。
２、按「耕地租約期滿時，有左列情形之一者，出租人不得收回
    自耕：一、出租人不能自任耕作者。二、出租人所有收益足
    以維持一家生活者。三、出租人因收回耕地，致承租人失其
    家庭生活依據者。出租人為擴大家庭農場經營規模，得收回
    與其自耕地同一或鄰近地段內之耕地自耕，不受前項第二款
    規定之限制。出租人依前項規定收回耕地時，準用第十七條
    第二項規定補償承租人。」，耕地三七五減租條例第19條第
    1、2、3項定有明文。又「依前項第五款規定，終止租約時
    ，除法律另有規定外，出租人應給予承租人左列補償：一、
    承租人改良土地所支付之費用。但以未失效能部分之價值為
    限。二、尚未收穫農作物之價額。三、終止租約當期之公告
    土地現值，減除土地增值稅後餘額三分之一。」，同條例第
    17條第2項亦有明文。惟其中第3款已經解釋日期93年7月9日
    大法官釋字第580號解釋文「……七十二年十二月二十三日增
    訂之減租條例第十九條第三項規定，耕地租約期滿時，出租
    人為擴大家庭農場經營規模、提升土地利用效率而收回耕地
    時，準用同條例第十七條第二項第三款之規定，應以終止租
    約當期土地公告現值扣除土地增值稅餘額後之三分之一補償
    承租人。惟契約期滿後，租賃關係既已消滅，如另行課予出
    租人補償承租人之義務，自屬增加耕地所有權人不必要之負
    擔，形同設置出租人收回耕地之障礙，與鼓勵擴大家庭農場
    經營規模，以促進農業現代化之立法目的顯有牴觸。況耕地
    租約期滿後，出租人仍須具備自耕能力，且於承租人不致失
    其家庭生活依據時，方得為擴大家庭農場經營規模而收回耕
    地。按承租人之家庭生活既非無依，竟復令出租人負擔承租
    人之生活照顧義務，要難認有正當理由。是上開規定準用同
    條例第十七條第二項第三款部分，以補償承租人作為收回耕
    地之附加條件，不當限制耕地出租人之財產權，難謂無悖於
    憲法第一百四十六條與憲法增修條文第十條第一項發展農業
    之意旨，且與憲法第二十三條比例原則及第十五條保障人民
    財產權之規定不符，應自本解釋公布日起，至遲於屆滿二年
    時，失其效力……」，而今失效。從而，兩造既不爭執系爭土
    地已經彰化縣鹿港鎮公所核定、彰化縣政府同意備查准予被
    告以擴大家庭農場經營規模收回自耕在案。則兩造爭執之補
    償事項及金額，自以原告證明合於上開法規之：「一、承租
    人改良土地所支付之費用。但以未失效能部分之價值為限。
    二、尚未收穫農作物之價額。」為必要。
３、承上，原告對於前段所述應提出之補償費用金額之證明，迄
    未舉證足採。又系爭土地於110年10月13日經鹿港鎮公所人
    員實地會勘，土地上無未收獲農作物，地上物僅田埂排水溝
    之情，亦製有會勘紀錄及現場相片附卷可參。益以系爭土地
    其中192地號土地田埂水溝工程費係由黃盛禧（被告之父）
    支付，有收據影本在卷可稽，原告亦無爭執。則原告空言被
    告應補償40萬元，顯屬無據，被告抗辯其依法不予給付，本
    院尚應採取，爰應駁回原告之訴。
四、本件為判決之事證已臻明確，兩造其餘攻擊、防禦方法核不
    影響判決結果，自不贅論。
結論：原告之訴無理由，併依民事訴訟法第78條，判決如主文。
中　　華　　民　　國　　111 　年　　4 　　月　　12　　日
                  民事第三庭    法　官　洪榮謙
以上正本係照原本作成。
如對判決上訴，應於判決送達後20日內向本院提出上訴狀。如委
任律師提起上訴者，應一併繳納上訴審裁判費。
中　　華　　民　　國　　111 　年　　4 　　月　　12　　日
                                書記官　施秀青